臺灣高等法院臺南分院刑事判決
上　訴　人　臺灣台南地方法院檢察署檢察官
被　　　告　乙○○
　　　　　　丙○○
　　　　　　丁○○
上　一　人
選任辯護人　吳文淑　律師
　　　　　　蔡東賢　律師
　　　　　　馮基源　律師
上列上訴人因偽造文書案件，不服臺灣台灣地方法院九十三年度
訴字第一○八四號中華民國九十三年十二月二十八日第一審判決
（起訴案號：臺灣台南地方法院檢察署九十三年度偵字第五六一
九號），提起上訴，本院判決如下：
    主  文
原判決關於被告乙○○、丙○○部分均撤銷。
乙○○、丙○○共同行使偽造私文書，足以生損害於他人，乙○○處有期徒刑肆月，丙○○處有期徒刑參月，如易科罰金，均以
參佰元折算壹日。
其他上訴駁回（即被告丁○○無罪部分）。
    事  實
一、乙○○於民國（下同）八十九年八月間，在臺南市○○路○
    段三九六號七樓，設立「十二星座視聽歌唱公司」（下稱十
    二星座公司），僱用住於同址十一樓「甲○○」，擔任現場
    經理。乙○○為因應政府相關單位，至現場實施消防檢查及
    內部工程督導，以順利取得公司登記，經甲○○同意，暫以
    甲○○名義登記為公司負責人。甲○○並同意，以其名義刻
    用印章，充為十二星座公司負責人登記印鑑章，雙方並約定
    俟公司正式營業後，變更公司負責人為乙○○名義。乙○○
    取得十二星座公司登記後，乃透過不詳成年男子綽號「鍾仔
    」友人介紹，以十二星座公司名義，向中國信託商業銀行（
    下稱中國信託銀行）業務員丁○○，申請辦理信用卡刷卡機
    一台。丁○○遂於八十九年八月十三日晚上，攜帶相關文件
    ，至十二星座公司，說明相關流程，並辦理簽約及對保手續
    。詎乙○○、丙○○竟出於共同偽造私文書之犯意聯絡，在
    未經甲○○同意及授權下，盜用甲○○原留存於十二星座公
    司充為公司負責人印鑑章，由丙○○提供予不知情丁○○蓋
    用於「中國信託商業銀行特約商店變更或新增撥款專戶申請
    書」及「中國信託商業銀行特約商店申請書」等私文書上各
    一枚，據以偽造十二星座公司負責人甲○○名義，欲向中國
    信託銀行申請刷卡機而制作不實內容申請書，足以生損害於
    甲○○。丙○○並向丁○○主張，乙○○及丙○○為實際負
    責人，提供其設於中國信託銀行台南分行（帳號：Ｚ000
    000000000號）活期儲蓄存款帳戶，作為撥款帳戶
    。並以連帶保證人身分，簽立「中國信託商業銀行特約商店
    保證書」，陳明願就十二星座公司，因特約商店合約所發生
    一切債務及撥付予丙○○帳戶簽帳款金額，負連帶保證責任
    。經審查無訛後，中國信託銀行，於八十九年九月一日派工
    在十二星座上址，安裝刷卡機一台完畢啟用。中國信託銀行
    ，並自八十九年九月四日起，開始依約撥款，迄八十九年九
    月十九日止，共撥款新台幣（下同）八十三萬一千七百五十
    一元。嗣十二星座公司，於八十九年九月二十日起，結束營
    業，甲○○亦隨同離職。惟十二星座公司，因積欠營業稅，
    遭法務部行政執行署臺南行政執行處，查封甲○○設於台中
    市第三信用合作社帳戶存款，始知上情。
二、案經甲○○訴由臺南市警察局第一分局報請臺灣臺南地方法
    院檢察署檢察官偵查起訴。
    理  由
甲、有罪部分（即被告乙○○、丙○○部分）：
一、訊據被告乙○○、丙○○均供承，以十二星座公司負責人即
  　告訴人甲○○名義，向中國信託銀行申請刷卡機，惟均否認
　　涉有右述偽造文書犯行。乙○○辯稱：伊係十二星座公司實
　　際負責人，甲○○為公司名義負責人，伊係透過友人「鍾仔
　　」向中國信託銀行業務員丁○○接洽，由丙○○前往了解申
　　請刷卡機業務；伊有告訴甲○○，要申請刷卡機，甲○○也
　　有同意；丁○○來簽約時，伊有在場，隨後就離開，由丙○○與丁○○簽約，伊回來後，申請書就已經簽好，不清楚整
　　個簽約過程云云。丙○○則辯稱：中國信託帳戶是為了要辦
　　理信用卡刷卡機才辦的，開戶印章是我自己的，現在我這裡
　　，帳戶內的錢不是我領的，我也沒有教別人領云云。惟查：
  (一)被告乙○○因欲辦理信用卡刷卡機，透過友人「鍾仔」介紹
    ，由共同被告丁○○，於八十九年八月十三日晚間，前往十
    二星座公司，辦理簽約及對保手續；簽約當時，乙○○及丙○○均在場，並表示為十二星座公司實際負責人；洽談時，
    乙○○及丙○○並要求，將信用卡款項撥付進入丙○○帳戶
    。丙○○並提出營利事業登記證正本、影本，甲○○身分證
    正本、影本，丙○○身分證及其設於中國信託銀行存摺影本
    及十二星座公司大小章，由丁○○蓋於「中國信託商業銀行
    特約商店變更或新增撥款專戶申請書」及「中國信託商業銀
    行特約商店申請書」等私文書各一玫等情，已據共同被告丁○○於警偵訊及於原審供述甚詳。被告乙○○、丙○○亦均
    不否認上情，且有中國信託商業銀行特約商店保證書、中國
    信託商業銀行特約商店變更或新增撥款專戶申請書、中國信
    託商業銀行特約商店申請書、中國信託商業銀行特約商店合
    約書、台南市政府營利事業登記證、中國信託商業銀行外訪
    特約商店彙辦單、甲○○身分證正反面影本、丙○○身分證
    正反面影本、丙○○中國信託商業銀行存簿封面影本各一份
    在卷可稽。告訴人甲○○印章確由被告乙○○、丙○○所提
    出無訛。被告乙○○辯稱伊不知整個流程云云，並無足採。
  (二)證人即告訴人甲○○於原審及偵查中證稱：伊有同意當十二
    星座公司負責人，惟與乙○○約定在執照核發後，就要馬上
    辦理變更登記為乙○○；乙○○曾向伊提及，要辦理刷卡機
    一事，伊回說等公司登記變更為乙○○名義後，由乙○○自
    行去辦理，不知十二星座公司辦理刷卡機一事；當初刻負責
    人印章時，用意在向政府單位，申請成立十二星座公司，及
    營業時給客人蓋發票章使用；除此之外，不能未經伊同意，
    做其他用途使用；「中國信託商業銀行特約商店變更或新增
    撥款專戶申請書」及「中國信託商業銀行特約商店申請書」
    等文書上印章，並非伊所蓋等語。足認被告乙○○、丙○○
    未經甲○○同意或授權，擅以甲○○原留存於十二星座公司
    ，充為公司負責人印鑑章，向中國信託銀行申請刷卡機使用
    。被告乙○○辯稱，甲○○曾同意辦理刷卡機云云，委無足
    採。再者，告訴人甲○○並因乙○○、丙○○未繳納營業稅
    ，遭法務部行政執行署台南行政執行處，查封甲○○設於台
    中市第三信用合作社帳戶存款等情，亦有該處九十一年一月
    廿五日南執戊九十稅執字第八六二六０號函影本在卷可稽。
    亦足認被告乙○○、丙○○，確有盜用甲○○印章，蓋於上
    開私文書，據以申請刷卡機使用，業生損害於甲○○本人。
  (三)再查，十二星座公司，向中國信託銀行申請信用卡刷卡機，
    業經中國信託銀行，於八十九年九月一日派工在十二星座公
    司上址安裝刷卡機一台完畢啟用；中國信託銀行並自八十九
    年九月四日起，依約撥款，迄八十九年九月十九日止，共撥
    款八十三萬一千七百五十一元等情，有海博通股份有限公司
    ＥＤＣ安裝派工單影本、丙○○中國信託商業銀行台南分行
    （帳號：Ｚ000000000000號）活期儲蓄存款帳
    戶存簿封面影本在卷可稽。被告丙○○及乙○○於警訊均一
    致供稱：有在台南市○區○○路一段三九六號七樓十二星座
    視聽，看過該台刷卡機等語（警卷二四、二七頁）。被告乙○○於警訊並稱：曾提領過該筆錢等語（警卷二七頁）。另
    參酌被告丙○○上開帳戶存摺交易記錄，均記載係以「現金
    提領」方式領取帳戶款項。依一般銀行作業慣例，非本人固
    可以取款條方式，提取存款，然銀行仍需審查提款人所提出
    存摺及蓋用印鑑，與原留印鑑相符後，始能據以撥款。倘無
    丙○○原留印鑑，他人不可能以現金提款，領取銀行內存款
    。被告丙○○於原審亦供稱，印鑑目前仍在伊手上等語。足
    認被告乙○○、丙○○辯稱，刷卡機從未使用過，亦從未提
    領過帳戶內銀行所撥信用卡款項云云，核與事實不合，自不
    足採。
　(四)綜上各情，被告乙○○、丙○○共同行使偽造私文書犯行，
　　事證明確，均堪認定。
二、查被告乙○○、丙○○未經甲○○同意或授權，盜用甲○○
    印章，蓋於「中國信託商業銀行特約商店變更或新增撥款專
    戶申請書」及「中國信託商業銀行特約商店申請書」等私文
    書上後，向中國信託銀行提出申請刷卡機使用。核被告乙○○、丙○○所為，均係涉犯刑法刑法第二百十六條、第二百
    十條行使偽造私文書罪。又被告二人盜用印章行為，為渠等
    偽造私文書一部；偽造私文書後復持以行使，偽造低度行為
    ，為行使高度行為所吸收，均不另論，僅論以行使偽造私文
    書一罪。又被告二人，就上開犯行，彼此有犯意聯絡及行為
    分擔，均為共同正犯。被告乙○○、丙○○利用不知情丁○○，蓋用甲○○印章於上開私文書，為間接正犯。
乙、無罪部分（即被告丁○○部分）：
一、公訴意旨略以：被告丁○○於八十九年八月中旬，攜帶相關
    文件，至十二星座公司，與乙○○、丙○○共同基於偽造文
    書，復持以行使犯意聯絡，未經甲○○本人同意，由乙○○
    、丙○○提供相關資料予丁○○，填寫在中國信託商業銀行
    特約商店申請書、特約商店變更或新增撥款專戶申請書上，
    並由丙○○提供盜刻甲○○印章予丁○○，蓋在上揭二紙申
    請書上，偽造十二星座公司負責人甲○○，欲向中國信託銀
    行申請刷卡機不實內容申請書，再由丙○○以保證人身分出
    具特約商店保證書，並在保證書上簽名按印，同時提供其所
    有中國信託商業銀行台南分行（帳號：Ｚ00000000
    0000號）活期儲蓄存款帳戶，作為撥款帳戶，丁○○亦
    未經向甲○○本人確認，隨即持前揭偽造申請書向中國信託
    商業銀行行使，致使中國信託銀行，以十二星座公司負責人
    甲○○名義核發刷卡機一台，足以生損害於甲○○財產上利
    益。因認被告丁○○涉犯刑法第二百十六條、第二百十條行
    使偽造私文書罪嫌云云。
二、按犯罪事實，應依證據認定之，無證據不得認定犯罪事實；
    又不能證明被告犯罪者，應諭知無罪判決，刑事訴訟法一百
    五十四條、第三百零一條第一項，分別定有明文。本件公訴
    人認被告丁○○，涉犯行使偽造私文書罪嫌，無非以證人甲○○指述，為其主要論據。惟查：
  (一)訊據被告丁○○堅決否認有右述共同偽造文書犯行，辯稱：
    伊與乙○○、丙○○簽約時，丙○○表示，她才是公司實際
    負責人，甲○○只是掛名負責人，當時甲○○在店內，擔任
    現場經理，由丙○○提供相關資料，伊再填寫在申請書上，
    並蓋上公司大、小章，因實際負責人與登記名義人不同，所
    以伊要求丙○○出具保證書，擔任保證人，並由丙○○提供
    其在中國信託商業銀行帳戶，作為撥款帳戶；伊認為丙○○
    能夠提出營利事業登記證，以及甲○○身分證正本、影本等
    相關資料，與告訴人甲○○間，應具有一定信賴關係，所以
    有關辦理刷卡機權利義務，伊僅告知乙○○、丙○○，請渠
    等轉知甲○○等語。
  (二)被告丁○○係中國信託銀行業務員，專責信用卡特約商店推
    廣業務，而店家與銀行簽訂特約商店契約書後，銀行即無償
    提供刷卡機供特約商店消費者刷卡付款使用。在消費者完成
    交易，特約商店將消費者刷卡消費相關單據提供予銀行後，
    經銀行審查無誤，即將帳款扣除相關費用後，支付予特約商
    店，並透過發卡銀行向消費者收取信用卡帳款。有關信用卡
    特約商業務申請事宜，係以營利事業名義申請，申請人僅須
    提供特約商店營利事業登記證正本、影本、負責人身分證正
    本、影本、商店及其負責人印章，以及撥款用專戶存摺影本
    即可，並不須負責人親簽等情，業據證人邱燈煌於警訊證述
    在卷可按。
  (三)被告乙○○、丙○○，於被告丁○○前往簽約對保時，既均
    表示為十二星座公司實際負責人，且提出甲○○身分證正本
    、影本及印章供核對無訛，客觀上已符合中國信託銀行所規
    定對保程序。至甲○○是否同意，或授權被告乙○○、丙○○使用甲○○印章申請刷卡機等內部約定，並非被告丁○○
    所得知悉，亦無證據足資證明，被告丁○○事前即知悉甲○○事前，並未同意或授權。再者，銀行業務員辦理對保時，
    是否負有善良管理人注意義務，縱令申請人僅為商店名義上
    負責人，對之仍負有確實說明，並告知之義務，乃民事上過
    失侵權或契約行為範疇。在無積極證據證明，被告丁○○事
    前明知甲○○未同意或授權，仍與被告乙○○、丙○○共同
    盜用甲○○印章，據以行使偽造私文書，尚不得以被告丁○○未盡民事上注意義務為由，遽以偽造文書罪相繩。此外，
    檢察官復無法舉出其他積極證據，以證明被告丁○○有上述
    被訴犯行，則被告丁○○犯罪，自尚屬不能證明，應為無罪
    之諭知。
丙、本院判決：
一、撤銷部分（即被告乙○○、丙○○部分）：
  (一)原判決以被告乙○○、丙○○二人罪證明確，因予論罪科刑
    ，固非無見。惟查：(一)本件被告乙○○、丙○○二人盜用
    告訴人甲○○印章於撥款及特約商店申請書之行為，係被告
    二人偽造私文書部分行為，原判決已敘明不另論罪，然又認
    被告二人盜用印章行為，係犯刑法第二百十七條之罪名，前
    後互相矛盾，顯有疏失。(二)本件被告乙○○、丙○○二人
    ，行為時係於八十九年九月，被告二人行為後，刑法第四十
    一條已於於九十年一月十日公布修正，並於同年一月十二日
    生效，該條第一項規定：「犯最重本刑為五年以下有期徒刑
    以下之刑之罪，而受六個月以下有期徒刑或拘役之宣告，因
    身體、教育、職業、家庭之關係或其他正當事由，執行顯有
    困難者，得以一元以上三元以下折算一日，易科罰金。但確
    因不執行所宣告之刑，難收矯正之效，或難以維持法秩序者
    ，不在此限」。本件被告所犯之罪，依行為時法，即修正前
    刑法第四十一條規定，固為不得易科之犯罪。然被告犯罪後
    ，刑法第四十一條規定，既經修正公布如前，則依刑法第二
    條第一項前段規定，比較新舊法結果，以修正後刑法第四十
    一條規定有利於被告，本件自應適用修正後刑法第四十一條
    規定，原判決未予比較適用修正前後刑法第四十一條規定，
    自有未洽。至檢察官循告訴人甲○○請求，上訴意旨以：告
    訴人因被告等二人，共同行使偽造文書，經原審判決後，但
    原判決並未就「本件稅金課稅部分」說明責任歸屬，致日後
    告訴人權益受損；本件稅金責任應由何人負責，宜向稅捐機
    關資詢云云。惟查，告訴人所指各情，此乃告訴人甲○○與
    被告乙○○，就十二星座稅捐負擔，應由何人負責之問題，
    與本件被告二人所為，是否構成刑法偽造文書構成要件，要
    無任何關連。檢察官上訴意旨，以此指摘原判決不當，依上
    所述，固無理由。然原判決既有可議，即屬無可維持，自應
    由本院就被告乙○○、丙○○部分，將原判決撤銷改判。
  (二)爰審酌被告犯罪動機、目的、手段，犯罪時所受刺激及其品
    性、生活狀況、智識程度、犯罪所生損害，及犯後態度等一
    切情狀，就被告乙○○量處有期徒刑四月，被告丙○○量處
    有期徒刑三月，併就被告二人所處徒刑，均諭知如易科罰金
    ，以三百元折算一日之標準，以資懲儆。至公訴人認被告乙○○、丙○○，另涉盜刻甲○○印章犯行。然查被告乙○○
    、丙○○所提供予被告丁○○，蓋用於「中國信託商業銀行
    特約商店變更或新增撥款專戶申請書」及「中國信託商業銀
    行特約商店申請書」等私文書上印鑑，乃甲○○原同意，並
    授權申請十二星座公司登記證及營利事業登記證所刻，並非
    被告乙○○、丙○○因申請刷卡機，所另行刻用等情，業據
    證人甲○○供述在卷，並有台南市政府營利事業登記證及上
    開兩份文書上所留存甲○○印章，可供比對。公訴人認被告
    乙○○、丙○○此部分行為，係另涉犯刑法偽造印章罪嫌，
    尚有誤會。又本件告訴人甲○○印章，既非偽造，亦非被告
    乙○○、丙○○所有，自無從宣告沒收，併為敘明。
二、上訴駁回（即被告丁○○部分）：
　　原判決就被告丁○○部分，以被告丁○○犯罪尚屬不能證明
    ，因予諭知被告丁○○無罪。本院經核，原判決就被告丁○○部分認事用法，均無違誤。檢察官循告訴人甲○○請求，
    上訴意旨以：告訴人因被告等三人，共同行使偽造文書，經
    原審判決後，但原判決並未就「本件稅金課稅部分」說明責
    任歸屬，致日後告訴人權益受損；本件稅金責任應由何人負
    責，宜向稅捐機關資詢云云。惟查，告訴人所指各情，此乃
    告訴人甲○○與被告乙○○，就十二星座稅捐負擔，應由何
    人負責之問題，與本件被告所為，是否構成刑法偽造文書構
    成要件，要無任何關連，已如前述。檢察官上訴意旨，以此
    為理由，而指摘原判決不當，依上所述，為無理由，應予駁
    回。
據上論斷，應依刑事訴訟法第三百六十八條、第三百六十九條第
一項前段、第三百六十四條、第二百九十九條第一項前段，刑法
第二條第一項、第二十八條、第二百十六條、第二百十條、修正
後第四十一條第一項前段，罰金罰鍰提高標準條例第一條前段、
第二條第一項前段，判決如主文。
本案經檢察官楊治宇到庭執行職務。
中　　華　　民　　國　　94　　年　　6 　　月　　9 　　日
                  刑事第六庭    審判長法  官  蔡崇義
                                      法  官  吳永宋
                                      法  官  董武全
以上正本證明與原本無異。
除被告丁○○外，檢察官及其餘被告如不服本判決應於收受本判
決後十日內向本院提出上訴書狀，其未敘述上訴理由者並得於提
起上訴後十日內向本院補提理由書狀（均須按他造當事人之人數
附繕本）。「切勿逕送上級法院」
　　　　　　　　　　　　　　　　　　　書記官  許美惠
中　　華　　民　　國　　94　　年　　6 　　月　　15　　日
附錄法條：
刑法第二百十六條：
行使第二百十條至第二百十五條之文書者，依偽造、變造文書或
登載不實事項或使登載不實事項之規定處斷。
刑法第二百十條：
偽造、變造私文書，足以生損害於公眾或他人者，處五年以下有
期徒刑。
